臺灣高等法院臺中分院刑事判決　　　　100年度上訴字第832號
上　訴　人
即　被　告　 李國隆
上列上訴人因違反毒品危害防制條例案件，不服臺灣彰化地方法
院100年度訴字第68號中華民國100年3月10日第一審判決（起訴
案號：臺灣彰化地方法院檢察署100年度毒偵字第2343號），提
起上訴，本院判決如下：
    主    文
上訴駁回。
    理    由
一、按依刑事訴訟法第350條、第361條、第362條、第367條規定
    ，不服地方法院之第一審判決而上訴者，須提出上訴書狀，
    並應敘述具體理由，為上訴必備之程式；其所提出之書狀未
    敘述上訴理由，或僅曾以言詞陳述上訴理由者，均應於上訴
    期間屆滿後20日內補提理由書於第一審法院。第一審法院經
    形式審查，認逾期未補提上訴理由者，應定期間先命補正；
    逾期未補正者，為上訴不合法律上之程式，應以裁定駁回。
    倘已提出上訴理由，但所提非屬具體理由者，則由第二審法
    院以上訴不合法律上之程式，判決駁回。而所謂具體理由，
    必係依據卷內既有訴訟資料或提出新事證，指摘或表明第一
    審判決有何採證認事、用法或量刑等足以影響判決本旨之不
    當或違法，而構成應予撤銷之具體事由，始克當之（例如：
    依憑證據法則具體指出所採證據何以不具證據能力，或依憑
    卷證資料，明確指出所為證據證明力之判斷如何違背經驗、
    論理法則）；倘僅泛言原判決認定事實錯誤、違背法令、量
    刑失之過重或輕縱，而未依上揭意旨指出具體事由，或形式
    上雖已指出具體事由，然該事由縱使屬實，亦不足以認為原
    判決有何不當或違法者（例如：對不具有調查必要性之證據
    ，法院未依聲請調查亦未說明理由，或援用證據不當，但除
    去該證據仍應為同一事實之認定），皆難謂係具體理由，俾
    與第二審上訴制度旨在請求第二審法院撤銷、變更第一審不
    當或違法之判決，以實現個案救濟之立法目的相契合，並節
    制濫行上訴（最高法院97年度臺上字第892號刑事判決意旨
    參照）。是以上訴人之上訴書狀或補提之上訴理由書，雖有
    敘述上訴理由，惟並未具體敘述第一審判決有上述違法、不
    當情形，即與未敘述具體理由無異，其所為上訴，即不符合
    上訴之法定要件。又依刑事訴訟法第361條第2項條文、立法
    修正理由及上開最高法院判決意旨，倘已提出上訴理由，但
    所提非屬具體理由者，由第二審法院以上訴不合法律上之程
    式，以判決駁回之。至於上訴理由是否具體，係屬第二審法
    院審查範圍，不在命補正之列（參見法院辦理刑事訴訟案件
    應行注意事項第162點）。
二、經查，原審以被告李國隆所犯係死刑、無期徒刑、最輕本刑
    為3年以上有期徒刑以外之罪，並於準備程序就前揭被訴事
    實為有罪之陳述，經受命法官告知簡式審判程序之旨，並聽
    取其與公訴人之意見後，認無不得或不宜改依簡式審判程序
    進行之處，爰依刑事訴訟法第273條之1第1項、第284條之1
    ，裁定由受命法官獨任進行簡式審判程序。並就被告所為之
    犯罪事實依據被告驗尿結果確呈嗎啡、可待因、安非他命、
    甲基安非他命陽性反應，被告並警詢、偵訊、審理時均自白
    承認本件施用毒品之犯行，且有彰化縣警察局員林分局委託
    檢驗所尿液與真實姓名對照單、詮昕科技股份有限公司濫用
    藥物尿液檢驗報告等附卷可稽，而扣案如原審附表所示之物
    係海洛因及甲基安非他命，亦有法務部調查局濫用藥物實驗
    室鑑定書、內政部警政署刑事警察局鑑定書各1紙附卷可憑
    ，足徵被告之自白與事實相符。又查被告前因施用毒品案件
    ，經送觀察、勒戒及強制戒治執行完畢釋放後5年內，仍因
    施用毒品犯行而遭訴追、判刑，是本件被告並不合於「5年
    後再犯」之規定，故被告所為已符合毒品危害防制條第23條
    第2項所定之追訴要件，並無「初犯」規定之適用，自毋須
    再重新施予觀察、勒戒之處遇程序，而應直接訴追處罰。核
    被告所為，係犯毒品危害防制條例第10條第1項之施用第一
    級毒品罪，及同條第2項之施用第二級毒品罪。被告於施用
    前持有第一、二級毒品之低度行為，應為施用之高度行為所
    吸收，不另論罪。被告所犯前揭2罪，犯意各別，行為互殊
    ，應分論併罰。被告之前案紀錄，有臺灣高等法院被告前案
    紀錄表，及偵卷所附刑案資料查註紀錄表在卷可參。其於上
    開案件執行完畢後5年以內故意再犯本件有期徒刑刑以上之2
    罪，均為累犯，應各依刑法第47條第1項之規定，加重其刑
    。爰審酌被告前有施用毒品之前科，復曾執行觀察勒戒及強
    制戒治之處分，及多次因施用毒品案件入獄服刑，猶未能戒
    除毒癮，而再為本件施用毒品之犯行，尚乏禁絕毒害之決心
    ，惟其於本院審理時尚能坦認犯行，頗有悔悟之心，暨審酌
    被告之智識程度、素行紀錄等一切情狀，量處如主文所示之
    刑，並定其應執行之刑，以資儆懲。原審法院已詳述其判決
    所憑證據、認定理由及量刑依據。從形式上觀察，原判決並
    無認定事實錯誤、量刑瑕疵或違背法令之情形可言。
三、本件上訴人即被告李國隆於民國100年3月15日收受原審判決
    ，同年3月23日具狀向原審法院提出上訴，並於同年3月31日
    補提上訴理由，其上訴理由略以：被告是在同一時間施用（
    99 年11月21日晚間10時）在臺中五權路嘉濱大飯店內，以
    將海洛因粉末摻入香菸內點燃吸食煙霧之方式施用一次。於
    將甲基安非他命置於玻璃吸食內點火燒烤成煙霧狀後再吸入
    體內之方式施用一次。判決書卻記載施用毒品在同年同月不
    同日施用毒品，原審缺乏經驗法則，欠缺調查之能事，只憑
    自由心證，草率結案，輕罪重罰，適用法規顯有錯誤，判決
    理由顯有矛盾，實有違背法令之疑義，且被告於原審訴訟程
    序審理時、警詢時偵訊之自白，均坦承犯行，內心頗有悔悟
    之心，又本案施用第一級毒品海洛因，第二級毒品甲基安非
    他命，同一時間施用二種毒品，依法低度行為應為施用高度
    行為所吸收，被告所涉施用毒品案，因工作受傷頭部開刀緣
    故，而施用毒品各一次，殘害身心，即為警查獲，亦無被害
    人，原審斷刑猶嫌過重，有違比例原則，被告尚難甘服，爰
    依法提起上訴云云。
四、被告提起上訴，固具備形式上之理由。惟按「刑法學理上所
    謂『集合犯』，係指符合犯罪構成要件之行為，依其本質、
    犯罪目的及社會常態觀之，常具有反覆或延續實行之特性，
    此等反覆、延續之行為，於自然意義上雖係複數之行為，但
    依社會通念，在法律上應總括為合一之評價，於立法時乃將
    之規定為獨立之犯罪類型，而為包括之一罪。故是否屬於『
    集合犯』，在主觀上應視其是否出於行為人單一或概括之決
    意或目的，在客觀上則應依其犯罪構成要件類型斟酌法律規
    定之本來意涵、實現該犯罪目的之必要手段、社會生活經驗
    中該犯罪具有反覆或延續實行之常態及社會通念等因素，並
    秉持刑罰公平原則，加以判斷。而刑法刪除連續犯之前，基
    於概括之犯意而為多次販賣毒品行為，實務上向採『連續犯
    』說，不採『集合犯』說。連續犯刪除後，自應將原屬各自
    獨立評價之數罪，回歸本來應賦予複數法律效果之原貌，就
    多次販賣毒品犯行，採一罪一罰原則。其犯罪時間既在刑法
    95年7月1日修正施行以後，即應併合處罰，原判決竟論以集
    合犯一罪，有適用法則不當之違法」；又「施用毒品之犯罪
    構成要件，本質上不當然含有同種行為反覆實行之要件。原
    判決以施用毒品者，每一滿足該次毒癮之施用毒品行為，在
    時空上既可明顯區隔，自係各自獨立之施用毒品行為，上訴
    人雖先後施用甲基安非他命及海洛因，然其於每次施用毒品
    行為完成後，即應已各自成立犯罪，係各別獨立成罪，應予
    併合處罰，亦即無集合犯之關係，非可僅論以一罪，於法自
    無不合。」(最高法院99年度臺上字第851號、第1381號判決
    意旨參照）。是以，實務上在刑法修正後，就施用毒品之行
    為，並未採用集合犯之概念，而係因應「連續犯」刪除後，
    將原屬各自獨立評價之數罪，回歸本來應賦予複數法律效果
    之原貌。原審就被告施用第一級、第二級毒品各1次之犯行
    ，採一罪一罰原則，並無違誤。復查被告於原審100年2月24
    日審判筆錄中亦明白供稱：「（問：施用第一級或第二級毒
    品之時間、地點為何？）於99年11月21日晚間10時許，在臺
    中市○○路之嘉濱大飯店內，施用第二級毒品安非他命；大
    約是在99年11月19日晚上10點多，在彰化縣花壇鄉的家中，
    施用第一級毒品海洛因。」、「（問：施用第一級或第二級
    毒品之方式為何？）將海洛因摻入香菸點燃吸食之方式，施
    用第一級毒品海洛因；將甲基安非他命置於玻璃吸食器內加
    熱燒烤以吸食煙霧之方式，施用第二級毒品甲基安非他命。
    （見原審卷第43頁背面）；可見被告施用海洛因與施用甲基
    安非他命的方式及時間並不相同，其施用方式既有不同，且
    其先後2次施用毒品之時間，亦有先後之區隔。足認被告每
    次施用毒品之行為，係屬犯意各別，並有先後之分，故縱被
    告爭執其施用第一級毒品與施用第二級毒品係在同一天所為
    ，仍依一罪一罰原則，分別論罪。
五、又按吸收關係乃法規競合之一種，係指一罪所規定之構成要
    件，已為他罪構成要件所包括，或為其當然結果，因而發生
    吸收關係。是一構成要件既為他構成要件所吸收，自不另論
    罪；亦即刑法之吸收犯，僅適用一種法律，而排斥其他相競
    合之法律上效果，乃單純一罪，性質上為適用法律問題，與
    裁判上一罪應從一重處斷，並不排斥其相競合之輕罪之成立
    而成立數罪名，性質上為處刑問題之情形，並不相同（最高
    法院99年度台上661號判決意旨參照）。本件被告係於不同
    時間，分別施用第一級毒品海洛因及第二級毒品甲基安非他
    命，業據其於原審審理時供述明確，且其施用第一級毒品海
    洛因及第二級毒品甲基安非他命，侵害之法益不同，亦無高
    低度之吸收關係，自應分論併罰。故被告抗辯其同一時間施
    用二種毒品，依法低度行為應為施用高度行為所吸收云云，
    並不可採。
六、再按刑罰之量定，為事實審法院自由裁量之職權，倘其所量
    之刑並未逾越法定刑之範圍（即所謂外部界限），復無違反
    比例或罪刑相當原則之情形（即所謂內部界限）者，自不得
    任意指為違法，最高法院97年度台上字第3096號、97年度台
    上字第2615號判決意旨可資參照。經查：原審判決理由已詳
    予載明審酌被告前有施用毒品之前科，復曾執行觀察勒戒及
    強制戒治之處分，及多次因施用毒品案件入獄服刑，猶未能
    戒除毒癮，而再為本件施用毒品之犯行，尚乏禁絕毒害之決
    心，惟其於本院審理時尚能坦認犯行，頗有悔悟之心，暨審
    酌被告之智識程度、素行紀錄等一切情狀，量處如主文所示
    之刑，並定其應執行之刑，以資儆懲，顯已注意適用刑法第
    57條之規定，原審在法定刑之範圍內為上開量刑，並無顯然
    失輕、失重而違背罪刑相當原則之情形，尚難指為違法。被
    告上訴意旨稱其於警詢、偵訊之自白及原審審理時，均坦承
    犯行，內心頗有悔悟之心，所涉施用毒品案，係因工作受傷
    頭部開刀緣故，因而施用毒品各一次，殘害身心，即為警查
    獲，亦無被害人，原審斷刑猶嫌過重，有違比例原則云云，
    而認原審判決量刑過重，形式上雖已指出具體事由，然依上
    開事由，尚不足以認為原判決有何足以影響原審判決之不當
    或違法，揆諸上開規定及說明，本件上訴顯無具體理由而不
    合法定程式，應予駁回，並不經言詞辯論為之。
七、據上論斷，應依刑事訴訟法第367條前段、第372條，判決如
    主文。
中    華    民    國   100    年    4     月    26    日
                  刑事第六庭  審判長法  官  李  文  雄
                                    法  官  陳  如  玲
                                    法  官  黃  小  琴
以上正本證明與原本無異。
施用第二級毒品部分不得上訴。
如不服本判決應於收受送達後10日內向本院提出上訴書狀，其未
敘述上訴理由者，並得於提起上訴後10日內向本院補提理由書（
均須按他造當事人之人數附繕本）「切勿逕送上級法院」。
                                    書記官  謝  雅  惠
中    華    民    國   100    年    4     月    27    日